【裁判字號】    92,交聲,73
【裁判日期】    920411
【裁判案由】    聲明異議
【裁判全文】
臺灣臺中地方法院交通事件裁定                    九十二年度交聲字第七三號
    原處分機關  交通部公路總局台中區監理所
    異議人即
    受處分人    甲○○
右列受處分人因違反道路交通管理處罰條例案件，對於交通部公路總局台中區監理所
九十一年十二月十八日所為之裁決（中監違字第裁六○─ＧＡ0000000號裁決
書），聲明異議，本院裁定如左：
    主  文
原處分除駕駛車輛未隨身攜帶駕駛執照外，撤銷。
前項撤銷部分，不罰。
其餘異議駁回。
    理  由
一、原處分機關略以：本案係台中市警察局第保安隊舉發受處分人甲○○駕駛車號Ｂ
    ６─０６９１號自小客車，於八十九年十二月十八日一時十分許，在文心路、昌
    平路處，因「１、無照駕駛；２、酒後駕車拒測」違規，並掣開舉發通知單移送
    ，受處分人不服向該所提出申訴，向原舉發機關查證違規屬實，經電腦資料查詢
    受處分人當時領有駕駛執照，故以未隨身攜帶駕駛執照裁處，於九十一年十二月
    十八日以中監違字第裁六○─ＧＡ0000000號裁決書，裁處罰鍰新台幣一
    萬二千六百元整，吊扣駕駛執照六個月；逾期則依裁決書處罰主文規定裁處，於
    法並無不合等語。
二、本件異議人即受處分人甲○○則以：異議人與友人周國隆於八十九年十二月十八
    日一時許，異議人駕車友人周國隆騎乘機車尾隨於台中市○○路與昌平路口附近
    時，遇巡邏員警同時攔車臨檢，當時異議人因未帶駕照致遭當場扣押行照，且當
    時該執勤員警並未攜帶「舉發違反道路交通管理事件通知單」，亦無當面告知異
    議人係違反何項之交通管理掣罰條例，及命可離去，遑論異議人有拒簽、拒測及
    酒駕情形，爰聲明異議云云。
三、按警察勤務條例第十一條第三款：「臨檢：於公共場所或指定處所、路段，由服
    勤人員擔任臨場檢查或路檢，執行取締、盤查及有關法令賦予之勤務」，臨檢自
    屬警察執行勤務方式之一種。臨檢實施之手段：檢查、路檢、取締或盤查等不問
    其名稱為何，均屬對人或物之查驗、干預，影響人民行動自由、財產權及隱私權
    等甚鉅，應恪遵法治國家警察執勤之原則。實施臨檢之要件、程序及對違法臨檢
    行為之救濟，均應有法律之明確規範，方符憲法保障人民自由權利之意旨。上開
    條例有關臨檢之規定，並無授權警察人員得不顧時間、地點及對象任意臨檢、取
    締或隨機檢查、盤查之立法本意。除法律另有規定外，警察人員執行場所之臨檢
    勤務，應限於已發生危害或依客觀、合理判斷易生危害之處所、交通工具或公共
    場所為之；對人實施之臨檢則須以有相當理由足認其行為已構成或即將發生危害
    者為限，且均應遵守比例原則，不得逾越必要程度。前述條例第十一條第三款之
    規定，於符合上開解釋意旨範圍內，予以適用，始無悖於維護人權之憲法意旨。
    （參照司法院九十年十二月十四日釋字第五三五號解釋意旨）
四、經查本件受處分人即異議人於八十九年十二月十八日一時十分許，駕駛車號Ｂ６
    ─０６９１號自小客車，行經文心路、昌平路處，台中市警察局保安隊攔車臨檢
    ，以受處分人因無照駕駛、酒後駕車拒絕酒精測試為由，開具中市警交字第ＧＡ
    0000000號舉發違反道路交通管理事件通知單舉發在案。此已据受處分人
    陳述明確，並有上開舉發違反道路交通管理事件通知單一紙在卷足憑，復据証人
    即當場舉發員警吳聘彥證述：因為異議人紅燈左轉攔查（後改稱：違規時間距今
    太久不太記得），我們那時候還是老式臨檢，經過的人都被攔下，發現異議人沒
    有帶駕照，又聞到異議人身上有酒味，所以才開酒後駕車拒測等語。是伊值勤員
    警吳聘彥上開証詞，受處分人究竟有無闖紅燈之違規行為，已有疑異。另證人周
    國隆亦到庭具結證稱：異議人當天並沒有喝酒，而且舉發員警當天並沒有提出紅
    單開單等語（見本院九十二年二月十八日庭訊筆錄）。足見本件係台中市警察局
    保安隊員警，以在路旁攔車路檢方式實施臨檢，在攔車臨檢之前受處分人並無肇
    事發生危害，或有其他不遵守道路交通安全規則，如超速、蛇行或不遵守交通號
    誌而有即將發生危害之情事，且証人吳聘彥亦証稱不太記得異議人之違規情事，
    因聞到異議人有酒味才開酒後駕車拒測等語，而異議人復否認其有酒後駕車，則
    依客觀、合理判斷難認異議人駕駛汽車有即將發生危害之情事，則台中市警察局
    保安隊員警以路邊臨檢方式欲對異議人實施酒測，依前揭解釋意旨，程序上即難
    認適法，臨檢欠缺正當性，縱異議人有拒絕酒測情事，乃正當權利之行使，不得
    据以處罰。再者，依証人前述証詞，攔檢當時未見員警提出舉發違規通知單，亦
    沒有要求進行酒測，員警僅因聞異議人身上有酒味，事後即以異議人拒絕酒精測
    試為由舉發異議人拒絕酒測，似嫌率斷，而異議人復堅詞否認其有拒絕酒測之故
    意，此外，復乏明確之証据足以証明異議人有拒絕酒測之違規事實，原處分機關
    未予詳查，遽以拒絕酒測裁處受處分人，即有未洽，此部份原處分應予撤銷，並
    為不罰之諭知。至異議人駕駛車輛未隨身攜帶駕駛執照部分，為異議人所承認，
    此部分異議異，難認有理由，應予駁回。
五、據上論斷，應依道路交通管理處罰條例第八十七條第二項，道路交通案件處理辦
    法第十九條、第二十條，裁定如主文。
中      華      民      國    九十二    年      四      月     十一     日
                                        臺灣臺中地方法院交通法庭
                                            法  官許  金  樹
右正本證明與原本無異。
如不服本裁定應於送達後五日內向本院提出抗告狀。
                                            書記官
中      華      民      國    九十二    年      四      月     十一     日


司法院資訊處製作；財團法人民間司法改革基金會備份。
